【裁判字號】    92,交上易,174
【裁判日期】    920527
【裁判案由】    過失致死
【裁判全文】
臺灣高等法院臺南分院刑事判決            九十二年度交上易字第一七四號    Ｇ
      上  訴  人  臺灣嘉義地方法院檢察署檢察官
      上  訴  人
      即  被  告  乙  ○  ○
      選任辯護人  張  麗  雪
右上訴人因過失致死案件，不服臺灣嘉義地方法院九十年度交易字第三四九號中華民
國九十一年十二月三十日第一審判決（起訴案號：臺灣嘉義地方法院檢察署九十年度
偵字第七一四六號），提起上訴，本院判決如左：
    主      文
原判決撤銷。
乙○○因過失致人於死，處有期徒刑陸月，如易科罰金，以佰元折算壹日。
    事      實
一、乙○○於民國（下同）九十年六月十一日傍晚，駕駛車號ＨＱ六─七一七號重機
    車，沿嘉義縣民雄鄉○○路，由南往北行駛，於同日十八時四十分許，行經民雄
    鄉○○路與復興路之設有閃光號誌交岔路口時，本應注意汽車行駛時，駕駛人應
    注意車前狀況，並隨時採取必要之安全措施及行車速度，依標誌或標線之規定，
    且汽車行駛至交岔路口，其行進，應遵守燈光號誌之指示，而閃光黃燈表示警告
    ，車輛應減速接近，注意安全，小心通過，且依當時天候晴、夜間有照明、柏油
    路面、路面乾燥無缺陷、無障礙物、視距良好等情形，客觀上又無不能注意之情
    事，竟疏於注意該處其行向號誌為閃光黃燈，且係限速四十公里之交岔路口，可
    能會有車輛由岔路橫向駛出之車前狀況，而未減速接近，仍以時速三十公里之速
    度急馳欲直行穿越岔路口，適許艷勳騎乘腳踏車沿復興路由東向西行抵而至，許
    豔勳本亦應注意慢車行駛應遵守道路交通號誌之指示及閃光紅燈表示停車再開，
    車輛應減速接近，先停止於交岔路口前，讓幹道車優先通行後認為安全時，方得
    續行，而其行向號誌為閃光紅燈，且為支線道，應暫停讓幹道車先行，而依當時
    情形，客觀上亦無不能注意之情事，其能注意竟亦疏於注意，未暫停讓昇平路之
    幹線道車先行即貿然直行進入該交岔路口，致乙○○發現許艷勳之腳踏車始減速
    ，然已不及，致其所騎乘之重機車前輪右腳踏板側邊與許艷勳所騎乘之腳踏車前
    輪檔泥板後方左側發生輕微碰撞，造成許艷勳所騎乘之腳踏車失去平衡而人車倒
    地，肇事後乙○○立即報警處理，並通知救護車將許艷勳送醫急救，於有偵查權
    之公務員發覺其為犯嫌前主動向警察自首，惟許艷勳因受有頭部外傷引發硬腦膜
    下出血、腦血腫之傷害，延至同年六月二十日凌晨二時許傷重不治死亡。
二、案經許艷勳之配偶甲○○○訴由嘉義縣警察局民雄分局報請臺灣嘉義地方法院檢
    察署檢察官偵查起訴。
      理      由
一、上訴人即被告乙○○固不否認於右揭時、地與被害人許艷勳發生車禍，致被害人
    死亡之事實，惟矢口否認有何過失致死犯行，並辯稱：車禍發生前我有看到許艷
    勳，當時我車子已經煞車停下來，並警告喊叫阿伯你快撞到我了，是被害人自己
    撞過來的，我沒有與被害人腳踏車相撞，但是有擦撞，我也不知道當時情形；證
    人邱玉婷亦證稱被害人是因為緊張自己倒下去，看到的情形是沒有撞擊；且當時
    是吃飯時間，事故地點有很多商家，被告車速不可能很快，現場沒有煞車痕、碎
    片等，無法證明被告有超速；被害人受傷部位在後腦之因，是其於兩車交會緊張
    致操控腳踏車不當，使其前輪後檔泥板與被告機車擦撞，腳踏車手把彎曲致被害
    人失去平衡，重心不穩而直直倒下，不幸後腦著地傷重死亡，但此嚴重結果並非
    被告自後追撞，或未注意車前狀況所致，蓋若被告機車在行進中不慎撞及被害人
    腳踏車，以腳踏車檔泥板輕薄脆弱，腳踏車之毀損不會僅止於留下刮痕，應係凹
    陷痕，顯然我有減速煞停。台灣省車輛行車事故鑑定委員會之鑑定報告所稱「被
    告行經閃光黃燈號誌路口，未減速慢行且未注意車前狀況，為肇事次因」之意見
    ，實無科學根據並與現場環境不符云云。經查：
(一)被告所騎乘之ＨＱ六─七一七號重機車前輪右腳踏板旁側有刮痕，經與許艷勳所
    騎乘之腳踏車比對後，腳踏車前輪檔泥板後方左側有刮痕，兩車之碰撞處相吻合
    ，此為被告供明在卷，並經台灣嘉義地方法院檢察署檢察官勘驗及本院勘驗屬實
    （分別見相驗卷第二九頁、原審卷第六三至六六頁）。又被害人許艷勳確係因本
    件車禍受傷不治死亡，業據台灣嘉義地方法院檢察署檢察官率同法醫師相驗屬實
    ，製有驗斷書、相驗屍體證明書附於相驗卷可稽。而被告乙○○於前揭時、地與
    被害人發生車禍之事實，復據現場目擊證人劉麗華、盧文章、邱立婷分別於偵查
    中及原審到庭證述明確，並有嘉義縣警察局道路交通事故調查報告表乙紙、照片
    十四張、財團法人嘉義基督教醫院之診斷證明書及台灣嘉義地方法院檢察署驗斷
    書附於相驗卷可稽。足見被害人許艷勳所騎乘之腳踏車前輪檔泥板後方左側，確
    實遭被告所駕之重機車前輪右腳踏板側邊碰撞及，造成許艷勳所騎乘之腳踏車失
    去平衡而人車倒地，受有頭部外傷引發硬腦膜下出血、腦血腫之傷害，送醫不治
    而死亡無訛。
(二)按汽車行駛時，駕駛人應注意車前狀況，隨時採取必要之安全措施；行車速度，
    依標誌或標線之規定；汽車行駛至交岔路口，其行進、轉彎，應遵守燈光號誌之
    指示；慢車行駛，應遵守道路交通號誌之指示；慢車行駛至交岔路口，其行進應
    遵守號誌，道路交通安全規則第九十四條第三項、第九十三條第一項、第一百零
    二條第一項第一款、第一百二十四條第一項、第一百二十五條第一款分別定有明
    文。次按交岔路口未達設置行車管制號誌之標準，得於幹道設置閃光黃燈，於支
    道設置閃光紅燈；閃光黃燈表示警告，車輛應減速接近，注意安全，小心通過；
    閃光紅燈表示停車再開，車輛應減速接近，先停止於交岔路口前，讓幹道車優先
    通行後認為安全時，方得續行，道路交通標誌標線號誌設置規則第二百二十九條
    第四項第二款、第二百十一條第一項第一款、第二款亦分別規定甚明。查被告考
    領有機車駕照，為有駕駛經驗之人，對於上開交通安全規則自知之甚稔，而被害
    人許豔勳既騎乘腳踏車行駛道路，為維護交通秩序及確保交通安全，則其對於上
    開交通安全規則亦應知悉，俱為其等應注意之事項至明。而本件肇事地點係位於
    嘉義縣民雄鄉○○路與復興路之設有閃光號誌交岔路口時，其中昇平路之行向號
    誌為閃光黃燈，為幹線道，復興路之行向號誌為閃光紅燈，為支線道，另肇事當
    時係天氣晴朗、夜間有照明、柏油路面、標線清晰、閃光號誌交岔路口、路面乾
    燥、無缺陷、無障礙物、視距良好、限速四十公里，有前開道路交通事故調查報
    告表載明可考，據此判斷，足見依當時狀況被告及被害人客觀上並無不能注意之
    情狀，參以原審訊問當時在場目擊之證人劉麗華、邱玉婷，並諭其等當庭繪製被
    告與被害人兩車倒地之位置圖（見本院卷第四○頁），可知被告與被害人係於昇
    平路與復興路交叉口發生車禍，而兩車均已進入該交叉路口中間處，又被告於偵
    查中及原審審理中均稱其距碰撞處一公尺左右看到被害人（分別見相驗卷十五頁
    及原審卷第一一八頁），而被告當時車速約為三十公里（見相驗卷第三頁反面、
    原審卷第八十一頁、本院九十二年三月十二日訊問筆錄），經與司法行政部5.
    9.（）函刑決字第四六四號函轉交通部道路交通督導會訂5.4.交導登（）字
    第二三二號函「一般公路汽車煞車距離、行車速度對照表」相核，在當時乾燥之
    瀝青路上，以被告時速三十公里觀之，被告至少需四點二公尺始能完全停住，是
    被告辯稱其於一公尺左右看到被害人即完全停下來了，是被害人自己撞過來的云
    云，即與上開對照表之數據不符而不可採。因而，足見被告並非行經無號誌之交
    岔路口時即減速慢行，而係看到被害人時始減速，然已不及，致其所騎乘之重機
    車前輪右腳踏板側邊與許艷勳所騎乘之腳踏車前輪檔泥板後方左側發生輕微碰撞
    ，造成許艷勳所騎乘之腳踏車失去平衡而人車倒地。因而堪認被告確未於行經閃
    光黃燈號誌路口減速慢行，且未注意車前狀況，亦為本件車禍事故之原因。是被
    告辯稱時伊車子已經停下來了，並大喊叫阿伯你不要過來，是被害人自己撞過來
    的，被害人受傷部位在後腦之因是其於兩車交會緊張致操控腳踏車不當，使其前
    輪後檔泥板與被告機車擦撞，腳踏車手把彎曲致被害人失去平衡，重心不穩而直
    直倒下，不幸後腦著地傷重死亡，但此嚴重結果並非被告自後追撞，或未注意車
    前狀況所致等語，亦即辯稱伊對被害人死亡原因並無因果關係云云，即非可採。
    至證人邱玉婷、劉麗華固於原審證稱：沒有看到被告有撞到被害人，是被害人因
    為緊張自己倒下去，其看到的情形是沒有撞擊等語（見原審卷第三一頁），惟其
    等證稱沒有撞擊等語，核與上開認定不符，且自撞擊痕跡觀察，本件碰撞力甚小
    ，證人未必能清楚看到，是其證言並無法資為有利被告之證據。是被告本應注意
    並能注意其行向號誌為閃光黃燈之警告及該處為限速四十公里之交岔路口，可能
    會有車輛由岔路橫向駛出之車前狀況，竟疏未注意減速仍以時速三十公里之速度
    欲直行穿越岔路口，而被害人亦應注意並能注意其行向號誌為閃光紅燈，為支線
    道，應暫停讓幹道車被告之直行車先行，竟疏未注意暫停即貿然進入該交岔路口
    ，致被告見狀煞避不及而與之發生碰撞，被害人並因之不治死亡，堪認被告及被
    害人均有違前開規定之注意義務，均顯有過失。又本件車禍經送請台灣省車輛事
    故覆議鑑定委員會鑑定亦認定：「許艷勳騎乘腳踏車，行經閃光紅燈號誌路口，
    未暫，停讓幹道車先行，為肇事主因。乙○○騎乘重機車，行經閃光黃燈號誌路
    口，未減速慢行且未注意車前狀況，為肇事次因。」有九十年十月二日府覆議字
    第九○一八九三號函乙紙附卷可參（見相驗卷第四十五頁），亦與本院之認定相
    符。又被害人雖與有過失，然本件車禍既係與被告之過失併合發生，自仍不能因
    此即解免被告之過失罪責。又被告之過失行為，與被害人之死亡結果間，客觀上
    衡之，顯具有相當因果關係，亦堪認定。
(三)綜上所陳，相互參究，故被告上開所辯，顯係避重就輕之詞，無足採取。其事證
    明確，犯行洵堪認定。
二、核被告所為，係犯刑法第二百七十六條第一項過失致人於死罪。另被告於肇事後
    立即向警察機關報案，已符合自首要件，有嘉義縣警察局民雄分局偵辦交通事故
    現場處理調查表一紙在卷可按，應依刑法第六十二條前段規定減輕其刑。
三、原審認被告之罪證明確，因予論罪科刑，固非無見。惟原判決事實欄略載：被
    告駕重機車，沿嘉義縣民雄鄉○○路，由南往北行駛，行經民雄鄉○○路與復興
    路之設有閃光黃燈號誌交岔路口時，被害人許艷勳騎乘腳踏車沿復興路由東向西
    行抵而至閃光紅燈之該交岔路口，二人發生碰撞等語，顯見認定上開交岔路口係
    設有閃光號誌，然原判決理由一、(三)卻載：又按「行經『無號誌』之交岔路口時
    ，均應減速慢行，作隨時停車之準備。」、．．．道路交通安全規則第九十三條
    第一項第三款．．．定有明文。被告為考領重機車之駕駛人，自應知悉上開規定
    。．．．等語，已見其引用道路交通安全規則第九十三條第一項第三款規定之條
    文，與其事實欄上開所載肇事地點係設有閃光號誌之交岔路口之情形不合，即有
    不當。又被告乙○○騎乘重機車，行經閃光黃燈號誌路口肇事，然原判決理由
    一、(五)卻誤載其係行經閃光紅燈號誌路口肇事，亦有違誤。被告上訴否認犯罪，
    檢察官上訴指摘原判決量刑過輕，雖均無足取，惟原判決既有上述可議之處，自
    應由本院予以撤銷改判。爰審酌被告之智識程度、過失程度、犯後態度、被害人
    許艷勳為肇事主因、被告尚未與被害人家屬達成和解等一切情狀，仍量處被告有
    期徒刑六月，並諭知易科罰金以三百元折算一日之標準。
據上論斷，應依刑事訴訟法第三百六十九條第一項前段、第三百六十四條、第二百九
十九條第一項前段，刑法第二百七十六條第一項、第六十二條前段、第四十一條第一
項前段，罰金罰鍰提高標準條例第一條前段、第二條，判決如主文。
本案經檢察官劉得鉦到庭執行職務。
中    華    民    國      九十二      年      五      月      二十七    日
                                  臺灣高等法院臺南分院刑事第五庭
                                      審判長法官  鄭    文    肅
                                            法官  黃    三    哲
                                            法官  王    浦    傑
右正本證明與原本無異。
不得上訴。
                                      法院書記官  蔡    振    豐
中    華    民    國      九十二      年      五      月     二十九     日
附錄本件論罪科刑法條：
刑法第二百七十六條第一項：
因過失致人於死者，處二年以下有期徒刑、拘役或二千元以下罰金。


司法院資訊處製作；財團法人民間司法改革基金會備份。
